---
title: "EDA_CONAFORT"
author: "Katia M. Villarnobo gonzalez"
date: "2025-06-16"
output: html_document
---

```{r setup, include=FALSE}
knitr::opts_chunk$set(echo = TRUE)
```


```{r setup, include=FALSE}
#install.packages("readxl")
library(readxl)
library(dplyr)
library(tidyverse)   # Incluye dplyr, ggplot2, readr, etc.
library(summarytools)  # Para resumenes tabulados
library(DataExplorer)  # Automatiza parte del EDA

```


```{r cars}

# RUTA DEL ARCHIVO
ruta ="C:/Users/katy/Documents/Tesis_Maestria/Tesis_Mestria/Datos_Crudos/CONAFORT/INFYS_Arbolado_2015_2020.xlsx"

# Leer el archivo Excel
datos <- read_excel(ruta)



```
```{r}
# Ver los primeros registros
head(datos)
colnames(datos)
length(unique(datos$IdConglomerado))


```
```{r}
# Filtrar por estado con clave 23,  año 2019
datos_filtrados <- datos %>% filter(Cve_Estado_C3 == 23 & Anio_C3 == 2019 & Especie_APG_C3 != "NULL" )
length(unique(datos_filtrados$IdConglomerado))
length(datos_filtrados$NoIndividuo_C3)

```


```{r pressure, echo=FALSE}


## Geneno un nuevo data set solo con las variables que me importan 

dataset_QR<-datos_filtrados %>% select(IdConglomerado,X_C3, Y_C3, NoIndividuo_C3, DiametroNormal_C3,
                                       AlturaTotal_C3, AreaBasal_C3, NombreComun_C3, Familia_APG_C3,
                                       Genero_APG_C3, Especie_APG_C3, biomasa_kg_C3)

# Ver las primeras filas del resultado
head(dataset_QR)

length(unique(dataset_QR$IdConglomerado))

```

¿
```{r}

summary(dataset_QR)         # Estadísticos descriptivos


```
```{r}
dataset_QR_filtro<-dataset_QR %>% filter( DiametroNormal_C3< 999990 & AlturaTotal_C3< 999990 &
                                            AreaBasal_C3< 999990 )

summary(dataset_QR_filtro) 



```


```{r}

# RUTA DEL ARCHIVO
ruta_2 ="C:/Users/katy/Documents/Tesis_Maestria/Tesis_Mestria/Limpieza_EDA/conglomerado.xlsx"

# Leer el archivo Excel
datos_2 <- read_excel(ruta_2)


## Verificar que todos los conglomerados fueron muestreados 
tabla_final <- dataset_QR_filtro %>%
  left_join(
    datos_2 %>% select(IDConglomerado, Muestreado_C3),
    by = c("IdConglomerado" = "IDConglomerado")
  )
unique(tabla_final$Muestreado_C3)

```



```{r}
# Histograma del diámetro normal
hist(dataset_QR_filtro$DiametroNormal_C3,
     main = "Histograma de diámetro normal",
     xlab = "Diámetro Normal (cm)",
     ylab="Frecuencia",
     col = "lightblue",
     border = "white")
# Histograma de altura total
hist(dataset_QR_filtro$ AlturaTotal_C3,
     main = "Histograma de altura total",
     xlab = "Altura Total (m)",
     ylab="Frecuencia",
     col = "lightblue",
     border = "white")
# Histograma de área basal 
hist(dataset_QR_filtro$ AreaBasal_C3 ,
     main = "Histograma del área basal",
     xlab = "Área Basal (m²)",
     ylab="Frecuencia",
     col = "lightblue",
     border = "white")
# Histograma de Biomasa
hist(dataset_QR_filtro$biomasa_kg_C3  ,
     main = "Histograma del biomasa",
     xlab = "Biomasa",
     ylab="Frecuencia",
     col = "lightblue",
     border = "white")
     
```
```{r}
windows()
boxplot(dataset_QR_filtro$biomasa_kg_C3)
```


```{r}
library(dplyr)

biomasa_3000 <- dataset_QR_filtro %>%
  filter(biomasa_kg_C3 > 3000)

nrow(biomasa_3000)

```
```{r}
biomasa_3000 %>%
  arrange(desc(biomasa_kg_C3))

```
```{r}
library(dplyr)

biomasa_c<- dataset_QR_filtro %>%
  filter(biomasa_kg_C3 <2000)

nrow(biomasa_c)
```
```{r}
hist(biomasa_c$biomasa_kg_C3  ,
     main = "Histograma del biomasa",
     xlab = "Biomasa",
     ylab="Frecuencia",
     col = "lightblue",
     border = "white")
```


```{r}
# Exportar el dataset a un archivo CSV
write.csv(dataset_QR_filtro, "dataset_QR_filtro_biomasa.csv", row.names = FALSE)

## NÚMERO TOTAL DE ESPECIES 
length(unique(dataset_QR_filtro$Especie_APG_C3))
length(unique(tabla_final$IdConglomerado))
length(tabla_final$NoIndividuo_C3)

```


```{r}
# Seleccionar variables numéricas + especie, filtrar extremos, quitar NAs
pca_data <- dataset_QR_filtro %>%
  select(Especie_APG_C3, DiametroNormal_C3, AlturaTotal_C3, AreaBasal_C3) %>%
  filter(DiametroNormal_C3 < 999990,
         AlturaTotal_C3 < 999990,
         AreaBasal_C3 < 999990,
         !is.na(Especie_APG_C3),
         Especie_APG_C3 != "",
         Especie_APG_C3 != "NULL") %>%
  na.omit()

```





```{r}
GEN <- substr(dataset_QR_filtro$Genero_APG_C3, 1, 3)
ESP <- substr(dataset_QR_filtro$Especie_APG_C3, 1, 3)
Clave_ESP <- paste0(GEN, ESP)  # Cambiado de "join" a "Clave_ESP"
N_Cientifico <- paste(dataset_QR_filtro$Genero_APG_C3, dataset_QR_filtro$Especie_APG_C3)

# Agregar las columnas al dataframe
dataset_QR_filtro$Clave_ESP <- Clave_ESP  # Descomentar esta línea
dataset_QR_filtro$N_Cientifico <- N_Cientifico

# Ver cuántos valores únicos tiene
length(unique(dataset_QR_filtro$Clave_ESP))

head(dataset_QR_filtro[, c("Genero_APG_C3", "Especie_APG_C3", "Clave_ESP", "N_Cientifico")])

frecuencia_especies <- dataset_QR_filtro %>%
  group_by(Clave_ESP, Genero_APG_C3, Especie_APG_C3, N_Cientifico) %>%
  summarise(frecuencia = n(), .groups = "drop") %>%
  arrange(desc(frecuencia))

print(frecuencia_especies)

```

```{r}
library(ggplot2)
library(dplyr)

# Calcular frecuencia por nombre científico
frecuencia_especies <- dataset_QR_filtro %>%
  group_by(N_Cientifico) %>%
  summarise(frecuencia = n(), .groups = "drop") %>%
  arrange(desc(frecuencia)) %>%
  head(15)  # Top 15 especies más comunes

# Crear la gráfica
ggplot(frecuencia_especies, aes(x = reorder(N_Cientifico, frecuencia), y = frecuencia)) +
  geom_bar(stat = "identity", fill = "steelblue") +
  geom_text(aes(label = frecuencia), hjust = -0.2, size = 3) +
  coord_flip() +
  labs(
    title = "Especies más comunes",
    subtitle = "Top 15 por frecuencia",
    x = "Nombre científico",
    y = "Frecuencia"
  ) +
  theme_minimal() +
  theme(
    axis.text.y = element_text(face = "italic", size = 9),
    plot.title = element_text(face = "bold", size = 14)
  )
```

```{r}
# Ver qué hay en esa primera posición
frecuencia_especies %>% head(10)

# Verificar si hay valores vacíos o NA en N_Cientifico
sum(is.na(dataset_QR_filtro$N_Cientifico))
sum(dataset_QR_filtro$N_Cientifico == "")
sum(dataset_QR_filtro$N_Cientifico == " ")
sum(dataset_QR_filtro$N_Cientifico == "NA NA")

# Ver valores únicos sospechosos
dataset_QR_filtro %>%
  filter(N_Cientifico == "" | is.na(N_Cientifico) | N_Cientifico == "NA NA" | N_Cientifico == " ") %>%
  nrow()

# Ver los primeros valores de Genero y Especie que podrían estar vacíos
dataset_QR_filtro %>%
  filter(Genero_APG_C3 == "" | is.na(Genero_APG_C3) | Especie_APG_C3 == "" | is.na(Especie_APG_C3)) %>%
  head(10)
```

```{r}
ggplot(frecuencia_especies, aes(x = reorder(N_Cientifico, frecuencia), y = frecuencia)) +
  geom_bar(stat = "identity", fill = "forestgreen") +
  geom_text(aes(label = format(frecuencia, big.mark = ",")), hjust = -0.1, size = 3) +
  coord_flip() +
  labs(
    title = "Especies más comunes",
    subtitle = "Top 15 por frecuencia",
    x = "Nombre científico",
    y = "Frecuencia"
  ) +
  theme_minimal() +
  theme(
    axis.text.y = element_text(face = "italic", size = 9),
    plot.title = element_text(face = "bold", size = 14)
  ) +
  scale_y_continuous(expand = expansion(mult = c(0, 0.1)))
```




## Ecuaciones por especie 
 5 y 8 y 7
 56 y 57
 
 No encontradas:
 #2
 	Thouinia paucidentata
 	Coccoloba spicata
 	Caesalpinia gaumeri
 	Gymnopodium floribundum
 	Croton reflexifolius
 	#3
 	Sabal yapa
 	#4
 	Croton arboreus
  Exostema caribaeum
  Thrinax radiata
  Hampea trilobata
# 5 lista
# 6 lista 
# 7
Sideroxylon salicifolium
#8
Cryosophila argentea
Semialarium mexicanum
#9 
Guettarda gaumeri
Guettarda elliptica
Casearia corymbosa
#10
Randia aculeata
Beaucarnea pliabilis
#12
Randia longiloba

#13
Ardisia escallonioides
Tecoma stans
Guettarda macrosperma
#14
Coussapoa oligocephala
#15
Plumeria rubra
Randia armata
Croton draco
#16
Crossopetalum parviflorum
Gymnanthes longipes
Plumeria obtusa

#17
Adonidia merrillii
Cryosophila stauracantha
Fridericia floribunda

#18 
Bixa orellana
Psidium salutare
Psychotria pubescens
#19
Baccharis salicina
#20
Coccoloba padiformis
Exostema mexicanum
#21
Mimosa bahamensis
Murraya paniculata
Pisonia aculeata
Sabal mexicana
Acoelorrhaphe wrightii
Acrocomia aculeata
#22
Bunchosia sonorensis
Caesalpinia pulcherrima
#23
Coccoloba floribunda
Cocos nucifera
Coccoloba obovata

https://www.mdpi.com/1999-4907/13/5/649#app1-forests-13-00649
```{r}

 calcular_biomasa <- function(N_Cientifico, diametro, altura) {
  if (N_Cientifico == "Lysiloma latisiliquum") {
    exp(-10.01137401 + 1.97688779 * log(diametro) + 1.02860759 * log(altura)) # Lysiloma latisiliquum
  } else if (N_Cientifico == "Bursera simaruba") {
    exp(-9.88284891 + 1.92178549 * log(diametro) + 1.04714889 * log(altura)) # Bursera simaruba
  } else if (N_Cientifico == "Piscidia piscipulare") {
    0.00004 * diametro^2.12007 * altura^0.76244 # Piscidia piscipulare
  } else if (N_Cientifico == "Metopium brownei") {
    exp(-8.81312542 + 1.56449274 * log(diametro) + 1.08361129 * log(altura)) # Metopium brownei
  } else if (N_Cientifico == "Vitex gaumeri") {
    exp(-9.41737421 + 1.76385327 * log(diametro) + 1.04067089 * log(altura)) # Vitex gaumeri
  } else if (N_Cientifico == "Manilkara zapota") {
    exp(-9.84923104 + 1.91175328 * log(diametro) + 1.04555238 * log(altura)) # Manilkara zapota
  } else if (N_Cientifico == "Pouteria reticulata") {
    exp(-9.41737421 + 1.76385327 * log(diametro) + 1.04067089 * log(altura)) # Pouteria reticulata
  } else if (N_Cientifico == "Gymnanthes lucida") {
    exp(-9.41737421 + 1.76385327 * log(diametro) + 1.04067089 * log(altura)) # Gymnanthes lucida
  } else if (N_Cientifico == "Lonchocarpus guatemalensis" ||
             N_Cientifico == "Lonchocarpus rugosus") {
    exp(-9.5643815 + 1.82330416 * log(diametro) + 1.01741981 * log(altura)) # Lonchocarpus guatemalensis, L. rugosus
  } else if (N_Cientifico == "Diospyros tetrasperma") {
    exp(-9.80397476 + 1.91686765 * log(diametro) + 1.02474479 * log(altura)) # Diospyros tetrasperma
  } else if (N_Cientifico == "Nectandra salicifolia") {
    exp(-9.75894522 + 1.90722681 * log(diametro) + 1.01257027 * log(altura)) # Nectandra salicifolia
  } else if (N_Cientifico == "Brosimum alicastrum") {
    exp(-9.53415154 + 1.85980581 * log(diametro) + 0.96989346 * log(altura)) # Brosimum alicastrum
  } else if (N_Cientifico == "Luehea speciosa") {
    exp(-9.52375084 + 1.81551953 * log(diametro) + 1.03039019 * log(altura)) # Luehea speciosa
  } else if (N_Cientifico == "Dendropanax arboreus") {
    exp(-9.05936092 + 1.68198628 * log(diametro) + 1.0337615 * log(altura)) # Dendropanax arboreus
  } else if (N_Cientifico == "Pouteria campechiana") {
    exp(-9.8528306 + 1.93994057 * log(diametro) + 1.0307694 * log(altura)) # Pouteria campechiana
  } else if (N_Cientifico == "Guettarda combsii") {
    exp(-9.82944377 + 1.9060093 * log(diametro) + 1.04047533 * log(altura)) # Guettarda combsii
  } else if (N_Cientifico == "Neea psychotrioides") {
    exp(-9.52375084 + 1.81551953 * log(diametro) + 1.03039019 * log(altura)) # Neea psychotrioides
  } else if (N_Cientifico == "Coccoloba cozumelensis") {
    exp(-9.45811109 + 1.82568462 * log(diametro) + 1.00281859 * log(altura)) # Coccoloba cozumelensis
  } else if (N_Cientifico == "Alseis yucatanensis") {
    exp(-9.75894522 + 1.90722681 * log(diametro) + 1.01257027 * log(altura)) # Alseis yucatanensis
  } else if (N_Cientifico == "Swartzia cubensis") {
    0.00005 * diametro^1.18838 * altura^1.84537 # Swartzia cubensis
  } else if (N_Cientifico == "Ficus cotinifolia") {
    exp(-9.5208709 + 1.85580925 * log(diametro) + 0.96207943 * log(altura)) # Ficus cotinifolia
  } else if (N_Cientifico == "Psidium sartorianum") {
    exp(-9.71122198 + 1.8428147 * log(diametro) + 1.05795417 * log(altura)) # Psidium sartorianum
  } else if (N_Cientifico == "Cecropia peltata") {
    exp(-9.41737421 + 1.76385327 * log(diametro) + 1.04067089 * log(altura)) # Cecropia peltata
  } else if (N_Cientifico == "Spondias mombin") {
    exp(-9.68220947 + 1.89488929 * log(diametro) + 1.01453225 * log(altura)) # Spondias mombin
  } else if (N_Cientifico == "Mosannona depressa") {
    exp(-9.52375084 + 1.81551953 * log(diametro) + 1.03039019 * log(altura)) # Mosannona depressa
  } else if (N_Cientifico == "Exostema caribaeum") {
    exp(-9.41737421 + 1.76385327 * log(diametro) + 1.04067089 * log(altura)) # Exostema caribaeum
  } else if (N_Cientifico == "Trichilia havanensis") {
    exp(-9.98357915 + 1.95005045 * log(diametro) + 1.05153755 * log(altura)) # Trichilia havanensis
  } else if (N_Cientifico == "Pseudolmedia spuria" ||
             N_Cientifico == "Pseudobombax ellipticum") {
    exp(-9.52774573 + 1.76329569 * log(diametro) + 1.08168791 * log(altura)) # Pseudolmedia spuria, Pseudobombax ellipticum
  } else if (N_Cientifico == "Ceiba aesculifolia") {
    exp(-10.22400164 + 1.93392327 * log(diametro) + 1.12044335 * log(altura)) # Ceiba aesculifolia
  } else if (N_Cientifico == "Gliricidia sepium") {
    exp(-9.5643815 + 1.82330416 * log(diametro) + 1.01741981 * log(altura)) # Gliricidia sepium
  } else {
    NA # Si la especie no está en la lista
  }
}


```


```{r}
# Calcular biomasa
dataset_QR_filtro <- dataset_QR_filtro %>%
  mutate(biomasa = pmap_dbl(
    list(N_Cientifico, DiametroNormal_C3, AlturaTotal_C3),
    calcular_biomasa
  ))


summary(dataset_QR_filtro$biomasa)
head(dataset_QR_filtro[, c("N_Cientifico", "DiametroNormal_C3", "AlturaTotal_C3", "biomasa")])

```




